【裁判字號】    99,家上,67
【裁判日期】    991228
【裁判案由】    離婚
【裁判全文】
臺灣高等法院臺南分院民事判決  99年度家上字第67號
上 訴 人  莊忠福
被上訴人  沈煜芳
上列當事人間請求離婚事件，上訴人對於中華民國99年9月6日臺
灣臺南地方法院第一審判決（99年度婚字第281 號），提起上訴
，本院於99年12月14日言詞辯論終結，判決如下：
    主    文
上訴駁回。
第二審訴訟費用由上訴人負擔。
    事實及理由
一、被上訴人主張：兩造於民國（下同）73年5 月24日結婚，婚
    後育有長子莊騏瑞、次子莊博智、長女莊蕙瑜三人。伊曾於
    92年間訴請與上訴人離婚，經原法院以92年度婚字第181 號
    離婚事件判准兩造離婚，上訴人不服提起上訴，經鈞院以92
    年度家上字第132 號離婚事件廢棄原判決，改判駁回伊之離
    婚訴訟確定後，兩造仍然互動不佳，雖曾一度同住在臺南縣
    新營市○○路○段307號，然不同房彼此不聞不問，嗣該房屋
    於95年間被拍賣，伊回娘家居住，上訴人則於臺南縣新營市
    ○○路租屋居住，嗣上訴人因販賣帳戶，觸犯刑法幫助詐欺
    罪入獄執行，伊為照顧子女乃搬至上訴人上開租屋處居住，
    上訴人出獄後亦回到該處居住，迄97年間伊另在臺南縣新營
    市○○街租屋居住，詎上訴人因無力負擔民族路之房租，竟
    強搬至大公街與伊同住，迄97年12月31日上訴人雖離開伊該
    租屋處，然仍向伊子女拿鑰匙甚或破壞門鎖進入伊租屋處，
    打電話、煮飯、洗澡，致伊電話費暴增，甚至取走租屋水電
    單未繳費，致伊繳納遲延利息。又上訴人除在外一再欠債，
    更以未同住之伊電話號碼及租屋處為其聯絡處，致債權人尋
    覓上訴人無著，屢有不知名債權人來電索討債務，對伊造成
    極大困擾。而伊多年來身兼代課教師、房地仲介、擺地攤等
    工作，單獨撫養兩造所生子女，次子生活費更係賴伊78歲母
    親協助供給，子女學費則靠助學貸款支應，上訴人不僅未曾
    扶養子女，甚至尚欠自己之健保費。又長女莊蕙瑜於95年間
    發生車禍，上訴人不聞不問，全由伊處理。綜此兩造自前案
    離婚訴訟事件於92年12月23日言詞辯論終結後之互動情形，
    及伊要面對上訴人債主要債暨上訴人犯不名譽罪之窘境，加
    以兩造復早已無夫妻同房之生活，實與結婚旨在經營夫妻共
    同永久生活為目的之本質有違，兩造婚姻之誠摯、互相扶持
    基礎已嚴重動搖，足以破壞共同生活或難以維持共同生活之
    情事，而有難以維持婚姻之重大事由存在，爰依民法第1052
    條第 2項規定，訴請離婚等語。原法院為伊勝訴之判決，上
    訴人不服提起上訴，爰併聲明求為判決：
    (一)上訴駁回。
    (二)第二審訴訟費用由上訴人負擔。
二、上訴人則以：伊係於98年2月6日搬離被上訴人位在臺南縣新
    營市○○街之租屋處，另於同市○○路29巷22之2 號租屋居
    住；伊與被上訴人多年來很少講話，係因被上訴人會對打伊
    或對伊噴水而有暴力傾向所致；又被上訴人租屋處之水電費
    、電話費、瓦斯費，因伊多少也有繳交部分，伊始會進入被
    上訴人租屋處煮飯、洗澡、打電話，且伊煮飯係要給小孩吃
    ，並非僅煮給伊自己吃，伊亦常幫小孩洗衣服，況兩造為夫
    妻，縱係被上訴人繳交房租，亦屬兩造共同租用，伊進入該
    租屋自無須先跟被上訴人講，且該租屋處之鑰匙亦係被上訴
    人所持交，被上訴人原要收回，經子女求情始未收回；又伊
    自92年後未再欠新債務，僅因舊債尚未清償完畢，伊亦不知
    有無債權人向被上訴人討債，如有，應僅數次而已；另伊曾
    任警官及薦任7 職等公務員，領有固定薪水，退休後亦領有
    月退俸，自婚後至小孩讀大學前，家中開銷全由伊負擔，嗣
    因投資傳銷事業失敗及被倒會，經濟始陷困境；又伊因幫助
    詐欺案件被判處拘役55天，服刑時曾寫信給被上訴人，請被
    上訴人幫忙繳納易科罰金之罰金，被上訴人均不聞不問，亦
    未曾來探監。至女兒出車禍時，適伊正在服刑，致無法處理
    女兒車禍事宜。綜上被上訴人脾氣暴躁、愛慕虛榮，見伊經
    濟欠佳即瞧不起伊，兩造分居責任並不在伊，為子女利益伊
    不願離婚等語。併於本院聲明求為判決：
    (一)原判決廢棄。
    (二)被上訴人在第一審之訴駁回。
    (三)第一、二審訴訟費用由被上訴人負擔。
三、經查兩造於73年5 月24日結婚，婚後育有子女莊騏瑞、莊博
    智、莊蕙瑜，均已成年；雖被上訴人曾於92年間主張兩造有
    難以維持婚姻之重大事由，依民法第1052條第2 項規定訴請
    與上訴人離婚，然經本院以92年度家上字第132 號判決駁回
    其訴確定，兩造婚姻關係現仍存續中。又上訴人曾於95年 2
    月21日，將自己所有之帳戶存摺、提款卡、提款密碼、語音
    轉帳密碼，以新臺幣4,000 元代價販售予詐騙集團使用，涉
    犯幫助詐欺罪，經原法院檢察署檢察官以95年度營偵字第96
    3 號聲請簡易判決處刑，並經原法院刑事庭以95年度簡字第
    2805號判處上訴人拘役55日確定在案等情。既為兩造所不爭
    執，並有上訴人全戶戶籍謄本、原法院92年度婚字第181 號
    判決、本院92年度家上字第132 號判決、上訴人前案紀錄表
    、原法院檢察署95年度營偵字第963 號聲請簡易判決處刑書
    、原法院95年度簡字第2805號刑事簡易判決書各影本等件，
    附於原審卷足稽，自堪信實。惟被上訴人主張上訴人有民法
    第1052條第2 項難以維持婚姻之重大事由，其得訴請離婚乙
    情，既為上訴人所否認，並以上揭情詞置辯。是本件所應審
    究者，厥為兩造自前案離婚訴訟事件於92年12月23日言詞辯
    論終結後，是否另有民法第1052條第2 項難以維持婚姻之重
    大事由存在？如有該重大事由存在，其原因是否可歸責於上
    訴人？各情。
四、按夫妻間有民法第1052條第1 項所列各款以外之重大事由，
    而難以維持婚姻者，夫妻之一方得請求離婚，其是否有難以
    維持婚姻之重大事由，判斷標準為婚姻是否已生破綻而無回
    復之希望，此不可由上訴人已喪失維持婚姻意願之主觀面加
    以認定，而應依客觀的標準，即難以維持婚姻之事實，是否
    已達於倘處於同一境況，任何人均將喪失維護婚姻希望之程
    度以決之；又婚姻係以經營夫妻共同永久生活為目的，其之
    本質則係建立在誠摯、互信、互諒、互愛之基礎上，若夫妻
    無法共同生活，致此誠摯基礎嚴重動搖甚或流失殆盡，即屬
    民法第1052條第2 項前段所稱之難以維持婚姻之重大事由；
    再者夫妻均有民法第1052條第1 項所定情形之一時，雙方各
    得向法院請求離婚，不能以請求之一方亦有判決離婚原因，
    即謂其不得訴請離婚；同條第2 項但書規定難以維持婚姻之
    重大事由應由夫妻之一方負責者，僅他方得請求離婚，係為
    公允而設，故難以維持婚姻之重大事由，夫妻雙方均須負責
    時，應比較衡量雙方之有責程度，僅責任較輕之一方，得向
    責任較重之他方請求離婚，有責程度相同時，雙方均得請求
    離婚，始符公平；最高法院分別著有40年度臺上字第91號、
    87年度臺上字第1304號、90年度臺上字第2215號判決意旨足
    參。據此顯見實務上係認夫妻為謀共同生活體之幸福營運，
    即須夫妻互信、互諒、互愛以誠相待，俾建立永久持續性之
    包括精神、肉體、經濟等多層面之生活關係，如對家庭生活
    之美滿幸福有妨礙情形，即得認其與此之所謂難以維持婚姻
    之重大事由相當，應允許其離婚以消滅婚姻關係。
五、被上訴人主張上訴人自前案離婚事件，於92年2 月23日言詞
    辯論終結後，未負擔家庭生活費與子女扶養費，女兒於95年
    間車禍時，上訴人亦不聞不問，悉由其自行處理，上訴人更
    在外負債累累，致常有債權人登門向其討債，甚至觸犯幫助
    詐欺罪經法院判罪處刑，令被上訴人之生活不堪其擾，並受
    有不名譽等事實。不惟已據被上訴人提出96年度全民健康保
    險繳納保險費證明、臺南縣警察局新營分局道路交通事故當
    事人登記聯單、子女之學生證、房屋租賃契約書、及上揭刑
    事判決書各影本等件，附於原審卷足稽（見原審司家調字卷
    第14、15、17、25至28頁、原審婚字卷第12至15頁），並據
    證人即兩造之長子莊騏瑞在原法院證稱：「（對兩造的婚姻
    知悉何事？）自臺灣高等法院臺南分院92年度家上字第 132
    號離婚事件，於92年12月23日言詞辯論終結後，兩造的相處
    狀況不好，他們當時仍然同住在臺南縣新營市○○路○段307
    號，為了金錢問題，每個星期至少吵架二、三次以上，該屋
    在95年間被拍賣，原告（即被上訴人，下同）在95年搬回去
    娘家，被告（即上訴人，下同）搬到臺南縣新營市○○路租
    屋居住，後來被告因案入獄，原告就搬去民族路被告的租屋
    處照顧小孩，被告出獄後就去民族路居住，民族路的房租大
    部分是原告在繳，原告於97年就另外去新營市○○街租屋居
    住，被告也有去那裡住過很短的時間，至於被告為何會去那
    邊住我也不清楚，兩造完全分居已經一年半以上了，因為原
    告的要求所以被告才會離開大公街的住處，但被告還是會常
    常回去大公街吃飯、洗澡，被告有鑰匙，因為我有多的鑰匙
    ，被告跟我要的，原告沒有同意，但是我不好意思拒絕被告
    ，所以還是將鑰匙給被告，被告偶爾會煮飯給我們吃，會幫
    大家洗衣服，兩造只要不見面就沒事，如果見面就會爭吵，
    被告有打原告家裡的電話，讓電話費暴增，但我不知道被告
    與誰講電話，原告為了防止被告回家，有加裝門鎖，被告有
    把鎖弄壞，多年來家裡的生活費主要是原告在負擔，被告很
    少負擔，家裡的水電費、電話費、瓦斯費被告很少在負擔，
    可能一年只有二、三次而已，我不清楚被告在外面有無新欠
    的債務，但是這麼多年來，還是常常有債權人來要討債，家
    裡的健保費，以前我們小時候是被告在負擔，大約十年前起
    ，就都是原告在負擔，從92年到現在，我沒有看過原告打被
    告，也沒有看過兩造打架，被告之前有因詐欺案入獄服刑，
    原告沒有去看過被告，被告有寫信跟原告求救，原告很生氣
    ，就不理被告，我妹妹車禍的時候，都是原告在處理，因為
    被告本身債務就很多，無法處理，而且被告是在妹妹車禍一
    段時間後才入獄，被告無法處理妹妹車禍的事務，與被告入
    獄沒有關係，被告現在的房租與生活費有時候可以負擔，有
    時候沒有辦法負擔，有時候會跟我們兄弟姊妹借錢，但是不
    會跟原告要錢，我覺得兩造的婚姻無法再維持了。」等語甚
    詳（見原審婚字卷第23頁），且依上揭證據資料顯示，兩造
    之長女莊蕙瑜係於95年8月間發生車禍，而上訴人係於96年1
    月16日入監服刑拘役55日，再參之上訴人對該車禍一事先辯
    稱：「我女兒車禍的時候，我正好被關，所以我無法處理女
    兒車禍的事務。」（見原審婚字卷第22頁），嗣改稱：「車
    禍發生當時，本人立即趕往醫院探視…」各等語（見本院卷
    第8 頁背面），益見上訴人並非因入監致無法為女兒處理車
    禍事宜，堪認被上訴人所為主張核屬實情。上訴人空言辯稱
    其有支付子女教養費用，繳交被上訴人租屋處房租，該租屋
    處之鑰匙係被上訴人所持交，及其債務人僅偶而出面向被上
    訴人要債，女兒出車禍時其適在服刑，致無法處理該車禍事
    宜云云，要與上揭事證不符，無足取信。而兩造自92年12月
    23日後，既因互動不佳空有結婚之名而無夫妻之實，且上訴
    人又因故意觸犯刑法幫助詐欺罪，經法院判處拘役55日並入
    監服刑，復因對外負債致債權人時向被上訴人討債，且不付
    子女教養費用，甚於女兒發生車禍時亦不聞不問，自足影響
    被上訴人及其子女之聲譽及正常生活，客觀而言實已達倘處
    於同一境況，任何人均將喪失維護婚姻希望之程度，而有民
    法第1052 條第2項難以維持婚姻之重大事由存在，且縱認該
    難以維持婚姻之重大事由，被上訴人亦難解其部分可歸責之
    責任，惟比較兩造責任之輕重程度，仍應以上訴人要負絕大
    部分之責任。
六、上訴人雖辯稱其為子女之利益，不欲與被上訴人離婚。然觀
    諸其於子女之養育未盡力，甚於女兒出車禍時不聞不問，既
    有如上述，況其子女復均已成年能自立生活，而其猶負債累
    累無以為繼，則其所謂為子女之利益云者，已無實惠純屬空
    談。再參諸其於99年10月4 日民事聲明上訴狀載：「被上訴
    人與任何人都很難和睦相處，俗話說『某若無量、尪就無福
    』（閩南語發音），本人如今會破產，被上訴人要負大部分
    之責任。俗話說家和萬事興，和氣生財，而被上訴人生性暴
    戾，常為小事就亂發脾氣，可謂『暴力破財』，實為至理名
    言。她每次與鄰居吵架，都是本人出面向鄰居道歉以息事寧
    人，要這種老婆真是不勝困擾。俗云『做著歹田望後冬，娶
    著歹某一世人』（閩南語發音），真是無奈。」等語（見本
    院卷第 9、10頁），亦見上訴人長久以來，對被上訴人之感
    情，係心存不滿，並非以夫妻真情誠摯相待，而難忍受與被
    上訴人間之婚姻關係，否則當無上揭指摘被上訴人係「歹某
    」、「無量」之言詞；尤以證人即兩造之長子莊騏瑞在上揭
    證詞亦證稱：「我覺得兩造的婚姻無法再維持了。」等語（
    見原審婚字卷第23頁）。據此堪認兩造間之婚姻關係，非僅
    被上訴人一方喪失維持婚姻意願而已，即上訴人亦有難以忍
    受其與被上訴人婚姻關係之主觀意思存在，且兩造間紛爭已
    久，並非單純因一時經濟狀況欠佳，致日常生活發生變動或
    衝突導致短暫分居，客觀上實難期待兩造能自行循理性方式
    妥善溝通處理解決，兩造婚姻關係確已生無法回復之破綻而
    難以維持，益信而有徵，不因上訴人辯稱不願離婚而受影響
    。
七、綜上所述，兩造自前案離婚事件於92年12月23日言詞辯論終
    結後，既另有民法第1052條第2 項難以維持婚姻之重大事由
    存在，且上訴人應負較重之責任，則被上訴人依該法條規定
    ，訴請判決與上訴人離婚，洵屬有據，應予准許。原法院本
    於同上之見解，判准兩造離婚，經核認事用法，於法洵無違
    誤。上訴人上訴意旨，猶執上揭情詞，指摘原判決不當，求
    予廢棄改判，為無理由，應予駁回。
八、據上論結，本件上訴為無理由，應依民事訴訟法第449條第1
    項、第78條，判決如主文。
中    華    民    國    99    年    12    月    28    日
                  民事第一庭  審判長法  官  丁振昌
                                    法  官  高明發
                                    法  官  林永茂
上為正本係照原本作成。
如不服本判決，應於收受送達後20日內向本院提出上訴書狀，其
未表明上訴理由者，應於提出上訴後20日內向本院補提出理由書
狀（均須按他造當事人之人數附繕本）上訴時應提出委任律師或
具有律師資格之人之委任狀；委任有律師資格者，另應附具律師
資格證書及釋明委任人與受任人有民事訴訟法第466條之1第1項
但書或第2項（詳附註）所定關係之釋明文書影本。如委任律師
提起上訴者，應一併繳納上訴審裁判費。
中    華    民    國    99    年    12    月    28    日
                                    書記官  謝素嬿
【附註】
民事訴訟法第466條之1：
(1)對於第二審判決上訴，上訴人應委任律師為訴訟代理人。但上
  訴人或其法定代理人具有律師資格者，不在此限。
(2)上訴人之配偶、三親等內之血親、二親等內之姻親，或上訴人
  為法人、中央或地方機關時，其所屬專任人員具有律師資格並
  經法院認為適當者，亦得為第三審訴訟代理人。
民事訴訟法第466條之2第1項：
  上訴人無資力委任訴訟代理人者，得依訴訟救助之規定，聲請
  第三審法院為之選任律師為其訴訟代理人。

司法院資訊處製作；財團法人民間司法改革基金會備份。
